最高法院刑事判決　　　　　　　　　　　　　　　九十一年度台上字第二一三九號
　　上　訴　人　乙○○
　　選任辯護人　蔡茂松律師
　　　　　　　　方瓊英律師
　　上　訴　人　甲○○
右上訴人等因違反毒品危害防制條例案件，不服台灣高等法院中華民國九十年十二月
二十六日第二審判決（九十年度上重訴字第四一號，起訴案號：台灣桃園地方法院檢
察署八十八年度偵字第一八二七四號），提起上訴，本院判決如左：
    主  文
原判決撤銷，發回台灣高等法院。
　　理  由
本件原判決認定上訴人乙○○與其胞兄褚建興（另案通緝）明知第一級毒品海洛因為
管制進口之物品，且明知自大陸地區私運物品進入台灣地區，以私運物品進口論，竟
基於自大陸地區運輸管制之第一級毒品海洛因進入台灣地區之同一概括犯意聯絡，先
由褚建興於大陸廈門地區將粉狀之海洛因裝填在大陸地區產製之古井貢酒、特質三鞭
酒各一瓶之磁瓶內加以密封後，於民國八十八年十二月六日委由一不詳姓名年約四十
歲之男子夾帶進入中正國際機場，同日十三時許，褚建興即撥打乙○○之行動電話0
000000000號，通知乙○○攜帶行動電話於同日十四時許前往長庚紀念醫院
林口醫學中心拿取大陸酒，並交待乙○○將該大陸酒放在住家庭院車棚，不要拿進屋
內放置。該不詳姓名男子與乙○○以上開行動電話聯絡，將前揭古井貢酒、特質三鞭
酒各一瓶，於同日約十五時許在長庚紀念醫院林口醫學中心附近交給乙○○，攜回台
北縣八里鄉○○村○○○路二十二號之四家中，放置庭院簡易車棚內，並用報紙及車
棚之塑膠布覆蓋。同日，褚建興亦以同一手法將海洛因粉末裝填在大陸產製之特質三
鞭酒三瓶中，再放入一只黑色軟質塑膠袋內，在大陸廈門地區交給與乙○○、褚建興
均有共同犯意聯絡之上訴人甲○○，由甲○○手提該黑色塑膠袋搭乘飛機前往澳門，
再轉搭澳門航空ＮＸ六一六號飛機，於同日十九時許在中正國際機場入境檢查室第十
六號檯，為警當場查獲，並在甲○○手提之前揭黑色塑膠袋查扣特質三鞭酒三瓶內之
第一級毒品海洛因（以塑膠袋三包包裝，淨重為一千九百三十八點九○公克，純度為
百分之六十三點六○），承辦警員協同甲○○以同一方法聯絡褚建興轉知乙○○至長
庚紀念醫院林口醫學中心對面加油站路口取酒，乙○○於同日二十時五十分許在上揭
醫學中心對面加油站路口取酒時，為警當場查獲，並依甲○○、乙○○先後之供述，
承辦警員於同日二十三時許，至台北縣八里鄉○○村○○○路二十二號之四乙○○住
處車棚內，查扣前揭裝填粉狀海洛因之古井貢酒、特質三鞭酒各一瓶內之海洛因（以
塑膠袋二包包裝，淨重為一千零十一點○三公克，純度為百分之四十五點九七），另
扣得如原判決附表所示之物等情。因而維持第一審論處上訴人乙○○共同連續運輸第
一級毒品，上訴人甲○○共同運輸第一級毒品罪刑之判決，駁回上訴人等在第二審之
上訴。固非無見。
惟查：(一)、科刑之判決書，須將認定之犯罪事實詳記於事實欄，然後於理由內逐一說
明其憑以認定之證據，使事實與理由兩相一致，方為合法。又民國八十一年七月二十
九日修正公布之懲治走私條例第十二條規定，自大陸地區私運物品進入台灣地區，或
自台灣地區私運物品前往大陸地區者，以私運物品進口、出口論，適用本條例規定處
斷。本件原判決及第一審判決事實認定上訴人乙○○、甲○○與褚建興共同於八十八
年十二月六日自大陸廈門地區私運管制進出口之第一級毒品海洛因進入台灣地區，不
惟理由未加說明所憑之依據，已有判決理由不備之違背法令，且第一審判決並未適用
懲治走私條例第十二條準私運管制物品進口罪，逕行依同條例第二條第一項之規定論
處，原判決未予糾正，亦有未合。(二)、查自大陸地區（私運）運輸管制進口之第一級
毒品進入台灣地區，其運輸方式不論海運、空運或陸運，或數方式併用，然必裡應外
合，預作淪陷區與自由地區間相互接應之安排，始能達成目的。因此參與實施運輸之
人，雖不必要每一階段參與接駁，但必須具有相互利用其行為合同意思，始得論以共
同正犯。原判決認定乙○○與其胞兄褚建興基於運輸毒品之犯意聯絡，由褚建興或交
由不詳姓名之四十歲男子，或交由甲○○私運進入台灣地區後，均交付與乙○○。若
原判決所認定上揭事實無誤且運輸目的已經達成，則乙○○與褚建興皆為共謀共同正
犯。而同謀犯以其參與犯罪之謀議，為犯罪構成要件之要素，自須嚴格證明；原判決
對於乙○○何時參與謀議，謀議之內容為何，未於事實欄予以認定，亦未於理由欄說
明所憑之證據，自有調查未盡及理由不備之違法。又原判決事實欄並未認定乙○○參
與第一級毒品運輸行為之實行，原判決理由欄謂其與上訴人甲○○間有行為之分擔，
併有未當。復依卷內資料，甲○○於偵查及第一審多次具狀指明該不詳姓名之四十歲
男子為陳光祖，且是伊介紹與褚建興協助送酒（見偵查卷第八十六頁、第一審卷第一
五四頁）；而乙○○於偵查中亦稱該不詳姓名者所交付內藏海洛因之酒瓶，暫時放在
家中，等待褚建興進一步指示時間地點及交付對象（見偵查卷第六十五頁反面第七行
），如上訴人等供述不虛，則該不詳姓名男子是否確為陳光祖？乙○○為運輸毒品之
中繼點？該不詳姓名男子與乙○○兄弟，有無相互利用彼等行為之合同意思（包括明
示之通謀或默示之合致），與犯罪事實之認定及法律之適用至有關係，自有調查之必
要，原審未予調查亦未於判決書內敘明何以既非共同正犯又非間接正犯之心證理由，
亦有可議。以上或為上訴意旨所指摘，或為本院得依職權調查之事項，應認原判決有
撤銷發回更審之原因。
據上論結，應依刑事訴訟法第三百九十七條、第四百零一條，判決如主文。
中      華      民      國    九十一    年      四      月     十八     日
                              最高法院刑事第九庭
                                  審判長法官  陳  炳  煌
                                        法官  陳  正  庸
                                        法官  韓  金  秀
                                        法官  吳  信  銘
                                        法官  徐  文  亮
      右正本證明與原本無異
                                              書  記  官
中      華      民      國    九十一    年      四      月    二十四    日
